臺灣高等法院高雄分院民事判決
111年度勞上易字第228號
上  訴  人  台灣中油股份有限公司

法定代理人  李順欽  
訴訟代理人  鄧振榮  
被上訴人    郭獻聰  
            温進衡  
            紀良森  

            林文華  

            張瑞鑑  
            吳榮勤  
共      同
訴訟代理人  劉思龍律師
            張雨萱律師
上列當事人間請求給付退休金差額事件，上訴人對於中華民國11
1年8月8日臺灣橋頭地方法院111年度勞訴字第155號第一審判決
提起上訴，本院於111年10月4日言詞辯論終結，判決如下：
    主  文
上訴駁回。
第二審訴訟費用由上訴人負擔。
    事實及理由
一、被上訴人主張：被上訴人前均受僱上訴人，已於如附表退休
    日期欄所示日期退休，任職年資於勞動基準法（下稱勞基法
    ）施行前後之退休金基數各如附表所示。上訴人廠區係採全
    天候24小時，編有日班、小夜班及大夜班，被上訴人依三班
    制或二班制輪流作業，被上訴人在職期間，各班工作內容大
    致相同，輪值機率大致相當，上訴人均對實際輪值大、小夜
    班之員工發給大夜班新臺幣（下同）400元、小夜班250元之
    夜點費，顯與勞工提供勞務行為具對價關係，屬被上訴人於
    固定常態工作可得支領之給與，為經常性給付，自屬工資之
    一部分，應列入平均工資計算舊制退休金。上訴人未將被上
    訴人所領夜點費列入平均工資，致被上訴人領取舊制結算退
    休金，分別短少給付如附表「應補發退休金」欄所示金額，
    上訴人並應自附表所示利息起算日，對被上訴人分別負給付
    遲延之責。為此，依勞退條例第11條、台灣省工廠工人退休
    規則（89年9月25日廢止，下稱退休規則）第9條第1款、第1
    0條第1項第1款、勞動基準法（下稱勞基法）第55條第1項第
    1款、第3項、第84條之2規定，提起本件訴訟。並聲明：上
    訴人應分別給付被上訴人如附表「應補發退休金」欄所示之
    金額，及各自如附表「利息起算日」欄所示之日起至清償日
    止，按年息5%計算之利息。
二、上訴人則以：勞基法第2條第3款所定工資，應符合經常性給
    與及勞務對價性之要件，依夜點費發放歷史係著眼於勞工夜
    間進餐需求所為之恩惠性給與；且夜點費金額係不定期調整
    ，調整幅度未固定，與薪資給與無關，並非工資，性質與勞
    基法施行細則第10條第9款列舉為非工資給付之膳雜費相近
    ，不具勞務對價關係。勞基法並未規定晝夜輪班制雇主應另
    加給工資，上訴人各班工作內容相同，夜點費之發給未相應
    增加夜班員工勞務內容，與從事勞務內容無直接關連性，夜
    點費金額固定，不因員工作業種類及工作複雜性、經驗、學
    歷、智力、技能、勞心度、勞力度、年資、級職不同而有差
    異，並非勞務對價，如認夜點費屬工資，對無法領取夜點費
    之早班人員造成差別待遇，有違勞基法第25條規定。況上訴
    人具有24小時全天候、連續性之現場作業性質，員工受僱之
    際即知悉需夜間工作，得預先自行調整作息以便因應，勞基
    法亦肯定雇主無須就夜間工作給與額外報酬，夜點費縱為經
    常性給與，亦無勞務對價性。況上訴人為國營事業，所屬人
    員待遇福利受國營事業法、經濟部所屬事業機構用人費薪給
    管理要點、退撫辦法等規定限制，並受經濟部、國營會監督
    ，退撫辦法作業手冊所附之計算平均工資給予項目表（下稱
    系爭項目表）未將夜點費列入平均工資，上訴人不得自行將
    夜點費納入工資。再者，上訴人推行夜點費之恩惠性福利措
    施早於勞基法公布施行，勞基法施行細則第10條第9 款修法
    前將夜點費明定為非屬工資，可推論內政部亦認為夜點費不
    應納入工資，勞基法施行細則修正時，雖將夜點費之規定刪
    除，仍應視個案認定，上訴人並未將工資巧立名目以夜點費
    發放，勞基法施行前後夜點費制度並無重大變革，應認夜點
    費非屬工資等語置辯。
三、原審判決被上訴人勝訴，並依職權及附條件准、免為執行之
    宣告。上訴人不服，提起上訴，上訴聲明：㈠原判決廢棄。㈡
    被上訴人在第一審之訴駁回。被上訴人答辯聲明：上訴駁回
    。　
四、兩造不爭執事項：
  ㈠被上訴人均為上訴人之員工，係24小時按日班、小夜班及大
    夜班之三班制輪流作業，僅服勤時間不同，上訴人均按被上
    訴人輪值大、小夜班而發給大夜班400元、小夜班250元之夜
    點費，不因員工之職階或工作內容而異。
  ㈡被上訴人分別於如附表「退休日期」欄所示日期結清勞退舊
    制年資，依勞基法施行前、後計算之退休金基數如附表「退
    休金基數」欄所示，被上訴人退休前3個月、6個月經上訴人
    核發夜點費之平均金額如附表「平均夜點費」欄所載。上訴
    人前發給被上訴人之舊制退休金，並未將夜點費計入被上訴
    人之平均工資計算。
  ㈢如應將夜點費計入平均工資計算退休金，被上訴人所短少領
    取之退休金差額及遲延利息之計算均如附表所載。
五、本件爭點：
  ㈠夜點費是否屬於工資，而應列入勞基法所定平均工資計算退
    休金？
  ㈡被上訴人請求上訴人補發如附表所示之退休金差額暨遲延利
    息，有無理由？　　
六、本院得心證之理由：
　㈠夜點費是否屬於工資，而應列入勞基法所定平均工資計算退
    休金？　
  ⒈按工資係勞工因工作而獲得之報酬，包括工資、薪金及按計
    時、計日、計月、計件以現金或實物等方式給付之獎金、津
    貼及其他任何名義經常性給與均屬之，勞基法第2條第3款定
    有明文。次按工資，應屬勞務之對價及經常性之給與，至於
    其給付名稱為何，現金或實物，則非所問。又所謂經常性之
    給與，係指在一般情形下，經常可以領得之給付即屬之，舉
    凡某種給與係屬工作上之報酬，在制度上具經常性者，均得
    列入平均工資以計算退休金；而所謂對價性，則著重於勞方
    所付出之勞力與資方之給付是否有對價平衡關係，是以夜點
    費是否為工資之一部分，自應以夜點費是否為勞工給付勞務
    之對價，且屬經常性給與為判斷依據。
  ⒉查上訴人作業方式為24小時全天候開工，採固定之三班輪值
    制，各班工作性質相同，僅服勤時間不同，上訴人按實際值
    勤員工輪值發給之大夜班400元、小夜班250元夜點費，為兩
    造所不爭執，足認被上訴人之工作型態屬於24小時分三班且
    區分輪值大、小夜班，上訴人始給付被上訴人夜點費。佐以
    被上訴人每月雖因值班天數多寡而致領取之夜點費有所消長
    ，惟多數月份均大約額外領取數千餘元，差異尚微一情，有
    兩造不爭執真正之附表平均夜點費欄所示可稽，顯見被上訴
    人在職期間輪值大、小夜班已具有常態性，與為因應臨時性
    之業務需求，偶而為之者有間。是以，被上訴人所領取之夜
    點費金額雖固定，且不因員工之工作內容、年資、職級不同
    而有差別，但仍以實際參與輪班工作者始得領取，亦為兩造
    所不爭執，故夜點費實屬被上訴人即勞工於特定工作條件下
    ，固定常態可取得之工作報酬，而非上訴人為應付臨時性之
    業務需求而偶爾發放之款項，已該當給與經常性之要件。再
    者，夜間工作因違反人體正常生理時鐘運作，將導致勞工作
    息不正常、疲倦程度增加，進而影響勞工家庭生活、人身安
    全，屬危險工時，乃屬於眾所周知之事實，一般勞工通常亦
    不願意在此時段服勤。然就上訴人即雇主而言，如能採取日
    夜輪班制作業，亦有助於其充分利用既有設備及產能而獲得
    較多利益。則相較於日班勞工，上訴人對輪值大、小夜班之
    勞工，自需支出較高之薪資，始為衡平。夜點費既為輪值大
    、小夜班之被上訴人即勞工所獨有，且係以被上訴人實際輪
    值工時為計算基準，顯與被上訴人提供勞務間有密切關連性
    ，亦應認具有勞務對價性。就此而言，夜點費係兩造間就特
    定之工作條件達成協議，並成為勞工於一般情形下，經常可
    以領得之給付，其性質上屬勞工因工作所獲之報酬，在制度
    上亦具有經常性，符合上揭「勞務對價性」及「經常性給與
    」之要件，自應屬於工資之一部分。
  ⒊上訴人雖辯稱依夜點費之制度，係自38年間所為體恤性、恩
    惠性之值餐夜點輾轉沿革而來，調整幅度未固定與薪資給與
    無關，不因員工學歷、職位、階級、薪資及勞務給付內容而
    有差異，性質與膳雜費相近，不具勞務對價關係云云。惟勞
    基法第2條第3款就工資所為定義，只須符合勞工因工作而獲
    得之報酬，以現金或實物等方式之經常性給予均屬之，上訴
    人給付內容之變動，並不影響係屬勞工於夜間工作報償之性
    質。被上訴人每月固定輪值大夜班或小夜班，按月領取夜點
    費，並非偶一為之，而屬經常性所得報酬，且夜點費領取之
    條件即為夜間工作，與日班員工相較顯已具備特殊差異之工
    作條件，核屬經常性提供勞務所得報酬。又工資各項結構之
    內容，雖有依工作性質、職級、年資等節而有不同或毋須申
    報領取者（如本薪），然亦不乏為相同數額之給付（如伙食
    津貼、交通津貼等）或核實申報領取者（如加班費），公司
    給付勞工之各種款項是否屬於工資一部，應實質審核其內容
    ，而非依是否屬正常工時內之給付、形式上數額是否同一、
    是否加倍發給，或是否需依公司內部規範、設定條件申報請
    領，推認該等給付非屬工資。夜點費金額不因員工之職階或
    工作內容而異，為兩造所不爭執，則早班人員除未受有夜間
    危險工時工作對於勞工之不利益外，亦早已知悉若未輪值大
    、小夜班即無法領取夜點費，故勞工依勞基法第34條規定輪
    值日班、小夜班及大夜班之三班，並領取應有之工資，且輪
    值大、小夜班者可再領取夜點費，並無上訴人所辯稱有勞基
    法第25條差別待遇存在，上訴人此一抗辯，自非可採。
　⒋上訴人另辯稱其為國營事業機構，受主管機關經濟部、國營
    會之監督，而系爭項目表並未將夜點費列入平均工資，不得
    自行將夜點費納入工資云云。惟查，上訴人雖為經濟部所屬
    國營事業，然被上訴人為上訴人僱用之勞工，自有勞基法之
    適用，而勞基法係國家為實現憲法保護勞工之基本國策所制
    定之法律，其所定勞動條件為最低標準，此觀之該法第1條
    規定即明，故於勞基法公布施行後，各國營事業單位固得依
    其事業性質及勞動態樣與勞工另行訂定勞動條件，然所約定
    之勞動條件仍不得低於勞基法所定之最低標準，經濟部所訂
    其所屬事業人員退休、撫卹及資遣辦法或其他待遇、福利標
    準，牴觸勞基法之規定時，仍應依勞基法之規定為據，若與
    勞基法所定保障勞工之勞動條件牴觸，該牴觸部分即均不得
    再援引適用，仍以勞基法之規定為據。夜點費是否屬工資一
    部，乃本院職權判斷事項，法院於審理時，仍應本於勞基法
    之規定，依具體個案認定之，自難以系爭項目表未將夜點費
    列入平均工資，而為上訴人有利認定，上訴人此部分抗辯，
    亦屬無據。
　⒌上訴人復辯以其推行夜點費之恩惠性福利措施早於勞基法公
    布施行，勞基法施行細則第10條第9款修法前將夜點費明定
    為非屬工資，可推論內政部亦認為夜點費不應納入工資，前
    開勞基法施行細則修正時，雖將夜點費之規定刪除，仍應視
    個案認定，上訴人並未將工資巧立名目以夜點費發放，勞基
    法施行前後夜點費制度並無重大變革，認夜點費非屬工資云
    云。惟勞基法施行細則第10條第9款修法刪除夜點費之規定
    ，依其修正理由所示乃係為避免雇主巧立名目，規避將該給
    付列入平均工資計算，則夜點費是否屬於工資自應依個案判
    定其是否為勞工工作之對價，且具經常性而非偶發者。自不
    因上訴人自勞基法施行細則第10條第9款規定修正前即開始
    發放夜點費，或其自行推論內政部於修法前認為夜點費不應
    納入工資，而影響夜點費屬工資之認定，上訴人所辯，亦非
    可取。
　6.綜上，夜點費應屬工資之一部分，自應納入平均工資計算退
    休金。從而，被上訴人主張夜點費屬於勞基法規定之工資，
    應列入平均工資以計算退休金一節，即屬有據。
  ㈡被上訴人請求上訴人補發如附表所示之退休金差額暨遲延利
    息，有無理由？
  ⒈按勞工退休金條例施行前已適用勞動基準法之勞工，於施行
    後，仍服務於同一事業單位而選擇適用本條例之退休金制度
    者，其適用本條例前之工作年資，應予保留；保留之工作年
    資，於勞動契約存續期間，勞雇雙方約定以不低於勞基法第
    55條及第84條之2規定之給與標準結清者，從其約定，為勞
    退條例第11條第1項、第3項所明定。次按勞工退休金之給與
    標準如下：按其工作年資，每滿1年給與兩個基數。但超過
    15年之工作年資，每滿1年給與1個基數，最高總數以45個基
    數為限。未滿半年者以半年計；滿半年者以1年計。前項第1
    款退休金基數之標準，係指核准退休時1個月平均工資。第1
    項所定退休金，雇主應於勞工退休之日起30日內給付；勞工
    工作年資自受僱之日起算，適用本法前之工作年資，其資遣
    費及退休金給與標準，依其當時應適用之法令規定計算；當
    時無法令可資適用者，依各該事業單位自訂之規定或勞雇雙
    方之協商計算之。適用本法後之工作年資，其資遣費及退休
    金給與標準，依第17條及第55條規定計算，勞基法第55條第
    1項第1款、第2項、第3項、第84條之2分別定有明文。再按
    工人退休金之給與規定如左：依第5條規定自願退休之工人
    及依第6條規定命令退休之工人，工作年資滿15年者，應由
    工廠給與30個基數之退休金，工作年資超過15年者，每逾1
    年增給半個基數之退休金，其賸餘年資滿半年者以1年計算
    ，未滿半年者不計。合計最高以35個基數為限；退休金基數
    之計算方式如左：按月支薪者，以核准退休前3個月平均工
    資所得為準，退休規則第9條第1款及第10條第1項第1款分別
    定有明文。
　⒉夜點費為勞基法第2條第3款規定之工資，既經本院認定如前
    ，則上訴人於核給勞退舊制退休金時，應將之列入作為平均
    工資之計算基礎。又上訴人對於如將夜點費列入平均工資計
    算，則被上訴人短少之退休金差額如附表各編號「應補發退
    休金」欄所示，法定遲延利息自附表各編號「利息起算日」
    欄所載日期起算等節，均無爭執，則被上訴人依前揭規定，
    請求上訴人給付如附表「應補發退休金」欄所示之退休金差
    額，及各自如附表「利息起算日」欄所示日期起算之法定遲
    延利息，即屬有據。　　
七、綜上所述，被上訴人依勞退條例第11條、退休規則第9條第1
    款、第10條第1項第1款、勞基法第55條第1項第1款、第3項
    、第84條之2規定，請求上訴人給付被上訴人如附表「應補
    發退休金」欄所示之金額，及各自如附表「利息起算日」欄
    所示之日起至清償日止，按年息5%計算之利息，為有理由，
    應予准許。原審判命上訴人如數給付，並依職權為准、免假
    執行之宣告，於法並無不合。上訴意旨指摘原判決不當，求
    予廢棄改判，為無理由，應予駁回。
八、本件事證已臻明確，兩造所為其他主張、陳述並所提之證據
    ，經本院審酌後，認均與本件之結論無礙，爰不一一詳予論
    述，附此敘明。　　
九、據上論結，本件上訴為無理由，判決如主文。
中　　華　　民　　國　　111 　年　　10　　月　　11　　日
                            勞動法庭
                                審判長法  官  許明進
                                      法  官  周佳佩
                                      法  官  張維君
以上正本證明與原本無異。
本件不得上訴。　　　　　　　　　　　　　　　　　　　
中　　華　　民　　國　　111 　年　　10　　月　　11　　日
                                      書記官  林秀珍
　　　　　　　　　　　　　　　　　　　
附表：
編號 姓  名 退休日期 退休金基數（個）  平均夜點費（新臺幣，下同）  應補發退休金  利息起算日 1 ○○○ 111年4月30日 勞基法施行前 0 退休前3個月 4,766.6667元 177,100元 111年5月30日    勞基法施行後 38.5 退休前6個月 4,600元   2 ○○○ 111年3月31日 勞基法施行前 11.5 退休前3個月 4,933.3333元 223,675元 111年4月30日    勞基法施行後 33.5 退休前6個月 4,983.3333元   3 ○○○ 110年3月31日 勞基法施行前 14.83333 退休前3個月 4,666.6667元 205,726元 110年4月30日    勞基法施行後 30.16667 退休前6個月 4,525元   4 ○○○ 111年3月31日 勞基法施行前 10.83333 退休前3個月 5,100元 220,958元 111年4月30日    勞基法施行後 34.16667 退休前6個月 4,850元   5 ○○○ 111年1月31日 勞基法施行前 30 退休前3個月 3,500元 157,500元 111年3月2日    勞基法施行後 15 退休前6個月 3,500元   6 ○○○ 111年3月31日 勞基法施行前 30 退休前3個月 6,116.66667元 270,875元 111年4月30日    勞基法施行後 15 退休前6個月 5,825元